【裁判字號】    98,易,1442
【裁判日期】    980626
【裁判案由】    詐欺
【裁判全文】
臺灣臺中地方法院刑事判決              98年度易字第1442號
公  訴  人  臺灣臺中地方法院檢察署檢察官
被      告  乙○○
                      弄1號
上列被告因詐欺案件，經檢察官提起公訴 (98年度偵字第5425、
7519號)，被告於本院準備程序進行中就被訴事實為有罪之陳述
，經本院合議庭裁定由受命法官獨任進行簡式審判程序，判決如
下：
    主  文
乙○○共同行使偽造私文書，處有期徒刑陸月，如易科罰金，以
新臺幣壹仟元折算壹日，扣案搭配門號0000000000號
NOKIA 廠牌行動電話壹支 (含SIM卡)沒收；又幫助意圖為自己不
法之所有，以詐術使人將本人之物交付，處有期徒刑肆月，如易
科罰金，以新臺幣壹仟元折算壹日。應執行有期徒刑玖月，如易
科罰金，以新臺幣壹仟元折算壹日，扣案搭配門號000000
0000號NOKIA廠牌行動電話壹支 (含SIM卡)沒收。
    犯罪事實及理由
一、犯罪事實：
(一)乙○○明知真實姓名、年籍均不詳綽號「阿川」之成年男子
    ，邀約其擔任領款工作並給予報酬，係要求其至金融機構領
    取詐騙所得之贓款，竟因經濟困窘，民國98年2月間某日，
    在「阿川」之邀約，同意以新臺幣(下同)6 千元之報酬，充
    任俗稱「車手」賺取費用，並由「阿川」提供搭配門號0000
    000000號之行動電話1支以為聯絡之用，而與「阿川」及所
    屬詐欺集團成年成員共同基於行使偽造私文書、意圖為自己
    不法所有之犯意聯絡，先由該詐欺集團成員於98年2月18日
    上午10時許，以門號0000000000號、0000000000號行動電話
    撥打電話予丁○○，佯稱係臺灣臺中地方法院檢察署王清杰
    檢察官，因丁○○身分證遭人冒用開立帳戶充作人頭帳戶使
    用，已列為專案處理，必須交出所有合作金庫高雄分行帳號
    0000000000000號帳戶之存摺及印章 (下稱合作金庫銀行)，
    且將指派高雄地方法院書記官王志雄前往收取等語，致丁○○陷於錯誤，於同日下午2時30分，在丁○○位於高雄市○○○街75號住處，將合作金庫銀行存摺1本及印章1個，交付
    予自稱王志雄書記官之人。嗣該綽號「阿川」之成年男子即
    以上開行動電話通知乙○○負責上述「車手」之領款工作，
    於98年2月24日在臺中縣潭子鄉東山遊藝場，將丁○○之上
    開合作金庫銀行存摺、印章交予乙○○，復於同日中午12時
    許，由該詐欺集團某不詳成員開車搭載「阿川」及乙○○，
    持丁○○所交付之上述資料，前往臺中市○○路375號合作
    金庫銀行，欲臨櫃提領16,000元，並由阿川及該集團不詳成
    員在外等候，乙○○持上述資料進入合作金庫銀行內，於未
    經丁○○同意或授權之情形下，在合作金庫銀行取款憑條上
    填載金額16,000元，及於該取款憑條存戶簽章欄上盜蓋丁○○之印文2枚，偽造上開取款憑條完畢後，用以向該銀行職
    員提領現金16,000元而行使之，足以生損害於丁○○及上開
    銀行帳戶管理之正確性。因該銀行職員發覺該帳戶已列為警
    示帳戶，報警處理而當場查獲乙○○，並扣得丁○○之上開
    合作金庫銀行帳戶存摺1本、印章1個、乙○○所填寫之取款
    憑條1紙及搭配門號0000000000號NOKIA廠牌行動電話1支(含
    SIM卡1張)。
(二)又乙○○依一般社會生活之通常經驗，可預見提供銀行帳戶
    予不相識之人使用，極易遭人利用作為與財產犯罪有關之工
    具，並可能因此幫助不詳之犯罪集團隱匿真實身份，使犯罪
    難以查緝，竟仍以縱若有人持以犯罪亦不違反本意之幫助詐
    欺取財之不確定故意，於民國97年12月間某日，在東山遊樂
    場，將其於97年10月2日以自己名義向臺灣土地銀行烏日分
    行 (下稱土地銀行)申請開設帳號000000000000號帳戶之存
    摺、金融卡及密碼交付予真實姓名年籍均不詳綽號「阿昌」
    之成年男子，提供予該成年人所屬詐欺集團為詐欺取財犯行
    時，作為存匯款及提款帳戶使用，容任他人藉以遂行財產犯
    罪。嗣即有詐欺集團成年成員，基於共同意圖為自己不法所
    有之犯意聯絡，於97年12月10日晚間8時許，撥打電話向丙○○佯稱因丙○○之前網路購物之匯款金額有問題，須至自
    動櫃員機前操作更正云云，致丙○○陷於錯誤，依指示前往
    自動櫃員機前操作，於97年12月11日凌晨1時16分許匯款3萬
    元、同日凌晨1時33分許匯款19,000元至乙○○提供之上開
    土地銀行帳戶內，旋由上開詐騙集團成員提領一空。嗣因丙○○發覺受騙而報警處理，始查悉上情。
(三)案經臺中市警察局第二分局、宜蘭縣政府警察局宜蘭分局分
    別報請臺灣臺中地方法院檢察署檢察官偵查起訴。
二、理由：
(一)本案被告乙○○所犯係死刑、無期徒刑、最輕本刑為3年以
    上有期徒刑以外之罪，被告於準備程序中就被訴事實為有罪
    之陳述，經告知簡式審判程序之旨，並聽取公訴人及被告之
    意見後，本院合議庭認為適宜而依刑事訴訟法第273條之1第
    1項規定，裁定由受命法官獨任進行簡式審判程序，且依同
    法第273條之2、第159條第2項之規定，不適用傳聞法則有關
    限制證據能力之相關規定，合先敘明。
(二)據以論罪之證據名稱：
    1.被告乙○○於警詢、偵訊及本院審理時自白上揭犯行。
    2.證人即被害人丁○○、丙○○於警詢時之證述。
    3.臺中市警察局第二分局文正派出所扣押筆錄、扣押物品目
      錄表各1紙、丁○○合作金庫銀行存摺影本1張、照片2張
      、被害人丙○○提出之土地銀行自動櫃員機交易明細表2
      紙、臺灣土地銀行烏日分行98年1月10日烏存字第0980000
      007號函暨檢附被告乙○○上開土地銀行帳戶之存款印鑑
      卡、客戶歷史交易明細查詢、客戶往來明細查詢各1紙。
    4.扣案之丁○○合作金庫銀行存摺1本、印章1個、取款憑條
      1紙、行動電話(含SIM卡1張)1 支。
    5.綜上各節相互佐證，被告自白核與事實相符，應堪採信，
      本案事證明確，被告犯行堪以認定，應予依法論科。
(三)論罪與量刑：
    1.按刑法上所謂幫助他人犯罪，係指就他人之犯罪加以助力
      ，使其易於實施之積極的或消極的行為而言；又正犯、從
      犯之區別，係以其主觀之犯意及客觀之犯行為標準，凡以
      自己犯罪之意思而參與犯罪，無論其所參與者是否犯罪構
      成要件之行為，皆為正犯，其以幫助他人犯罪之意思而參
      與犯罪，其所參與者，苟係犯罪構成要件之行為，亦為正
      犯，必以幫助他人犯罪之意思而參與犯罪，其所參與者又
      為犯罪構成要件以外之行為，始為從犯，最高法院著有24
      年上字第3279號、25年上字第2253號、85年度臺上字第51
      0號判例可資參照。而電話詐騙此一新近社會犯罪型態，
      自刊登廣告、收購人頭帳戶、撥打電話實施詐騙、指定被
      害人匯款帳戶、自人頭帳戶提領款項、取贓分贓等階段，
      乃係需由多人縝密分工方能完成之集團性犯罪，是就犯罪
      事實(一)部分之犯行，被告本人雖未參與對丁○○詐騙行為
      之實施，且尚未領得款項，然其既與綽號「阿川」之成年
      男子及所屬詐欺集團成年成員間，各基於角色分工而為行
      為之實施，並皆以取得被害人遭詐騙款項為目的，而被告
      實際上亦參與提領款項此一構成要件行為，即應認其等之
      詐騙行為屬既遂，且應論以詐欺取財之正犯；次按銀行為
      便利存款人取款而印好任人索取填寫之取款憑條，非可流
      通市面得以自由轉讓，係屬私文書之一種，亦有最高法院
      49年臺上字第1409號判例可參。核被告乙○○就犯罪事實
      (一)所為，係犯刑法第339條條第1項詐欺取財罪、同法第21
      6條、第210條之行使偽造私文書罪。被告盜用印章持以蓋
      用於取款憑條之行為，係屬偽造私文書之階段行為，又偽
      造私文書之低度行為，應為行使之高度行為所吸收，均不
      另論罪。再按基於一個犯罪決意，實施數犯罪構成要件之
      行為，彼此實施行為完全、大部分或局部同一，得評價為
      一個犯罪行為，論以想像競合犯 (參見司法院編印新修正
      刑法論文集第346頁張淳淙所著「從刑法修正論行為之罪
      數一文」)。被告上開所為，既係基於詐取被害人丁○○
      所有金錢之單一行為之犯罪意思，在進行詐騙過程中，於
      密接之時間，以行使偽造私文書為方法，以遂行向被害人
      丁○○詐取金錢之目的，是以被告所犯行使偽造私文書罪
      、詐欺取財罪等罪間，應認係一行為侵害數罪名，為想像
      競合犯，應依刑法第55條前段之規定，從一重論以刑法第
      216條、第210條之行使偽造私文書罪處斷。被告就犯罪事
      實(一)之犯行，與綽號「阿川」之成年男子及其所屬詐欺集
      團成員間，有犯意聯絡及行為分擔，為共同正犯。又上開
      被告所犯行使偽造私文書部分，固未據公訴人於起訴書之
      證據並所犯法條中敘明，但於犯罪事實已明確載明該等犯
      罪事實，是此部分應屬已起訴而非未據起訴，與本院認定
      有罪部分亦具有裁判上一罪關係，本院自應一併審酌。
    2.又銀行或郵局帳戶可供款項之存匯、提領，一般人均可申
      請開設，並無任何資格條件之限制，此為一般人日常生活
      經驗所俱知之常識。而被告當時年逾30歲，並非年幼無知
      或與社會隔絕而無常識之人，對於將自己申設之存款帳戶
      存摺、金融卡連同密碼等資料交付予真實姓名年籍均不詳
      之人，該帳戶將有可能被利用作為實行財產犯罪之工具一
      事，不可能沒有任何預見，仍將其所有上開土地銀行帳戶
      存摺、金融卡等物件交付他人使用，以致自己完全無法了
      解、控制該帳戶物件之使用方法及流向，被告應具有縱有
      人利用上開帳戶實施詐欺取財或其他犯罪之用，亦不違背
      其本意之幫助意思甚明。是核被告就犯罪事實(二)所為，係
      犯刑法第30條第1項、第339條第1項之幫助詐欺取財罪。
      被告以幫助之意思，參與構成要件以外之行為，為幫助犯
      ，應依刑法第30條第2項規定，依正犯之刑減輕之。
    3.被告所犯上揭二罪間，犯意各別，行為互殊，應予分論併
      罰。
    4.爰審酌被告提供金融帳戶供年籍不詳之成年人使用，復擔
      任詐騙集團提領所得贓款之車手工作，嚴重擾亂金融交易
      秩序，導致犯罪追查趨於困難，間接助長詐騙犯罪，並造
      成被害人損失，惡性非淺，復衡以被告犯罪之動機、智識
      程度、目的、犯後坦認罪行，尚有悔意等一切情狀，分別
      量處如主文所示之刑，並定其應執行之刑，暨均諭知易科
      罰金之折算標準，以資懲儆。
    5.末按共同正犯因相互間利用他人之行為，以遂行其犯意之
      實現，本於責任共同之原則，有關沒收部分，對於共犯間
      供犯罪所用之物，自均應為沒收之諭知 (最高法院89年度
      臺上字第6946號判決意旨參照)。扣案之搭配門號0000000
      000號NOKIA廠牌行動電話1支(含SIM卡1張，依國內電信公
      司契約之約定，該SIM卡於申辦手續完成時即為申辦人所
      有，退租或拆機時均不繳回)，為共犯「阿川」所交付，
      供被告與「阿川」聯絡之用，業經被告供明在卷，揆諸前
      揭最高法院判決意旨，自屬詐欺集團所有供犯罪所用之物
      ，應依刑法第38條第1項第2款規定宣告沒收。至於扣案上
      開丁○○所有合作金庫銀行帳戶存摺1本、印章1枚，非屬
      該詐欺集團之成員或被告所有之物；另被告為臨櫃提領16
      ,000 元所填寫之合作金庫銀行取款憑條1紙，乃該行印製
      供提款人填用取款後保存為交易之證明，亦非被告或所屬
      詐欺集團所有之物；又刑法第219條係規定偽造之印章、
      印文或署押，不問屬於犯人與否，沒收之。至於盜用他人
      真印章所蓋之印文，並非偽造印章之印文，不在上述規定
      必須沒收之列，爰均不另為沒收之諭知，均併此敘明。
三、應適用之法條：
    依刑事訴訟法第273條之1第1項、第299條第1項前段、第310
    條之2、第454條，刑法第28條、第30條、第210條、第216條
    、第339條第1項、第55條、第41條第1項前段、第38條第1項
    第2款、第51條第5款，刑法施行法第1條之1第1項、第2項前
    段，判決如主文。
本案經檢察官甲○○到庭執行職務。
中    華    民    國    98    年    6     月    26    日
                  刑事第十六庭    法  官  簡芳潔
以上正本證明與原本無異。
如不服本判決應於收受送達後10日內向本院提出上訴書狀，並應
敘述具體理由；其未敘述上訴理由者，應於上訴期間屆滿後20日
內向本院補提理由書（均須按他造當事人之人數附繕本）「切勿
逕送上級法院」。
                                  書記官  呂苗澂
中    華    民    國    98    年    6     月    26    日
附錄論罪科刑法條全文：
中華民國刑法第210條
偽造、變造私文書，足以生損害於公眾或他人者，處5年以下有
期徒刑。
中華民國刑法第216條
行使第210條至第215條之文書者，依偽造、變造文書或登載不實
事項或使登載不實事項之規定處斷。
中華民國刑法第339條
意圖為自己或第三人不法之所有，以詐術使人將本人或第三人之
物交付者，處5年以下有期徒刑、拘役或科或併科1千元以下罰金
。以前項方法得財產上不法之利益或使第三人得之者，亦同。
前二項之未遂犯罰之。
中華民國刑法第30條
幫助他人實行犯罪行為者，為幫助犯。雖他人不知幫助之情者，
亦同。
幫助犯之處罰，得按正犯之刑減輕之。


司法院資訊處製作；財團法人民間司法改革基金會備份。
